【裁判字號】    99,上易,117
【裁判日期】    990629
【裁判案由】    拆屋還地
【裁判全文】
臺灣高等法院民事判決                 99年度上易字第117號
上  訴  人  甲○○
            丙○○
共      同
訴訟代理人  孔菊念律師
被  上訴人  戊○○
            丁○○
共      同
訴訟代理人  林清漢律師
上列當事人間請求拆屋還地事件，上訴人對於中華民國98年11月
27日臺灣桃園地方法院98年度訴字第778號第一審判決提起上訴
，本院於99年6月15日言詞辯論終結，判決如下：
    主      文
上訴駁回。
第二審訴訟費用由上訴人負擔。
    事實及理由
一、被上訴人主張：坐落桃園縣龍潭鄉○○○段319-12號地號、
    面積4,856平方公尺土地（下稱系爭土地）為伊等與諸多徐
    氏宗親等近百人所共有，其中戊○○之應有部分為21,600分
    之1,206，丁○○之應有部分為21,600分之176，上訴人甲○
    ○未經伊等及其他共有人同意，於系爭土地上興建門牌桃園
    縣龍潭鄉○○村○○鄰○○路368巷50號房屋，其內有如原判
    決附圖（下稱附圖）所示編號A部分（面積281平方公尺）之
    建物、編號C部分（面積8平方公尺）之水池、編號E部分（
    面積52平方公尺）之花園及藍色部分之圍牆（以下合稱系爭
    地上物），並以該地上物與其子即上訴人丙○○共同占有使
    用，致影響伊等及其他共有人權利之行使。爰依民法第767
    條、第821條之規定，求為判命甲○○應將系爭地上物拆除
    後，與丙○○將上開占有之土地返還伊等及其他共有人等語
    。
二、上訴人則以：伊等均身罹疾病，甲○○與訴外人徐鳳添（已
    歿）則相識30餘年，曾有同財共居之關係，而徐鳳添以其為
    系爭土地共有人之一，並取得永久管理使用權，乃將所管理
    之系爭土地邀集甲○○共同開墾，約定甲○○出資約新台幣
    （下同）300餘萬元整地及興建地上物，該地上物於民國94
    年6月12日興建完成，並經戶政機關發給門牌，徐鳳添因感
    念甲○○照顧之情及出資整地、興建該地上物，遂於94年8
    月15日簽立契約書（下稱系爭契約書），同意甲○○在系爭
    土地上建築系爭地上物等字。而戊○○為徐鳳添之堂兄弟，
    與甲○○亦相識30餘年，居住在系爭土地附近，明知徐鳳添
    將該土地提供予甲○○使用，自93年間甲○○開始進行該土
    地之整地、建屋工程時起，即常與其他共有人至現場查看施
    工情況，未曾對甲○○建屋乙事為任何異議，迨於94年6月
    間甲○○與徐鳳添就系爭地上物落成宴客時，戊○○更與部
    分共有人到場祝賀，並致贈禮金，均未對徐鳳添長期占有該
    土地及提供予伊等占用乙事而為干涉，足證徐鳳添所言非虛
    ，其等並同意伊等有合法占有該土地之權源，乃戊○○竟於
    3年後提起本件訴訟請求甲○○拆屋還地，顯係濫用權利，
    且有悖誠信原則，自不應准許等語為辯。
三、原審為上訴人敗訴之判決，即判命甲○○應將系爭地上物拆
    除後，與丙○○將該地上物所占系爭土地部分返還予被上訴
    人及其他共有人。上訴人提起上訴，聲明為：
    (一)原判決廢棄。
    (二)被上訴人在第一審之訴駁回。
    被上訴人則答辯聲明：上訴駁回。
四、兩造不爭執之事實（見本院卷第29頁、35頁反面）：
    (一)系爭土地為被上訴人及其他共有人合計111人所共有，戊
      ○○之應有部分為21,600分之1,206，丁○○之應有部分
      為21,600分之176（見原審調字卷第5至31頁，土地登記謄
      本）。
    (二)甲○○於系爭土地上興建門牌桃園縣龍潭鄉○○村○○鄰○
      ○路368巷50號房屋，其內有如附圖所示編號A部分（面積
      281平方公尺）之建物、編號C部分（面積8平方公尺）之
      水池、編號E部分（面積52平方公尺）之花園及藍色部分
      之圍牆（即系爭地上物），並與丙○○共同使用該地上物
      所占有之系爭土地部分（見原審調字卷第60至65頁，訴字
      卷第20頁反面；原審98年1月22日勘驗筆錄、桃園縣大溪
      地政事務所土地複丈成果圖、98年6月15日原審辯論筆錄
      ）。
五、被上訴人主張甲○○未經其等及其他共有人同意，在系爭土
    地上興建系爭地上物，並與丙○○無權占有該土地等語，為
    上訴人所否認。經查：
    (一)按當事人主張有利於己之事實者，就其事實有舉證之責任
      ，民事訴訟法第277條前段定有明文。又以無權占有為原
      因，請求返還所有物之訴，被告對原告就其物有所有權存
      在之事實無爭執，而僅以非無權占有為抗辯者，原告於被
      告無權占有之事實，無舉證責任，被告應就其取得占有，
      係有正當權源之事實證明之，如不能證明，則應認原告之
      請求為有理由。本件被上訴人主張系爭土地為其等與其他
      共有人所共有，既為上訴人所不爭執，而上訴人僅抗辯其
      等非無權占有使用系爭土地，依上開說明，自應由上訴人
      就其占有使用系爭土地係有正當權源之事實，負舉證責任
      。
    (二)上訴人所辯徐鳳添於94年8月15日與甲○○簽立系爭契約
      書，言明系爭土地為徐鳳添之祖產，分配予徐鳳添永久管
      理使用，徐鳳添同意無償提供甲○○永使用該土地，甲○
      ○百歲之後由其繼承人承繼系爭地上物所有權及土地使用
      權，徐鳳添及其繼承人均無異議，如有糾紛自當出面排解
      ，絕不損害甲○○及其繼承人應有權益乙節，固據提出系
      爭契約書為證（見原審調字卷第55頁），惟為被上訴人所
      否認，且徐鳳添並非系爭土地登記有權之共有人等情，並
      為上訴人所是認（見本院卷第35頁反面），上訴人復未舉
      證證明系爭土地為徐鳳添之祖產，分配予徐鳳添永久管理
      使用之事實，則系爭契約書之內容已非無疑，況系爭契約
      之締約當事人僅甲○○與徐鳳添，自無拘束被上訴人及系
      爭土地其他共有人之效力，殊難以系爭契約書為有利於上
      訴人之認定。
    (三)上訴人另抗辯系爭地上物施工期間，被上訴人及其他共有
      人常至現場關切施工情形，並未為任何異議，戊○○更與
      部分共有人在該地上物新居落成宴客時到場祝賀，嗣更常
      至該屋造訪等語，固據提出禮簿、紅包袋等件為證（見原
      審調字卷第84至94頁），惟為被上訴人所否認（見原審訴
      字卷第20頁反面，本院卷第55頁反面），且前開有簽名之
      禮簿、紅包袋，均為私文書，既經被上訴人否認其真正，
      依民事訴訟法第357條規定，自應由上訴人證其真正，然
      上訴人迄未舉證以實其說，已難憑採。縱令在前開禮簿、
      紅包袋為真，亦僅能證明簽名於禮簿上之人有祝賀及包禮
      金乙事，但祝賀之事由尚無從得知，另紅包袋上記載「新
      居誌慶」等字，並有「戊○○」之具名，固堪認係祝賀新
      居落成而為，惟均不明祝賀之對象，要難認與上訴人有關
      ；即使均係祝賀上訴人興建之系爭地上物完工而為，仍無
      法證明被上訴人知悉系爭地上物占有系爭土地或同意甲○
      ○在該土地上興建系爭地上物之事實，前開禮簿、紅包袋
      均難為有利於上訴人之認定。
    (四)證人即系爭契約書之見證人鍾勝本雖於98年7月20日在原
      審結稱：其與徐鳳添、甲○○、戊○○相識30餘年，後二
      人亦相識30餘年，徐鳳添、甲○○與其接洽系爭土地之整
      地及系爭地上物之興建工程，費用300餘萬元均由甲○○
      所支付，徐鳳添稱該土地是他的，但其不知土地所有權人
      為孰，就土地登記謄本所載共有人中，其趾認識徐鳳添、
      戊○○及一、二位徐家之人，從整地到房屋蓋好共花9個
      多月到1年，此期間有看過戊○○或其他徐家姓名不詳之
      人到場關切施工狀況，並找徐鳳添兄弟聊天，順便在工地
      附近走一走，未聽過戊○○或其他徐家的人表示該土地為
      渠等所有或甲○○不能在該土地上蓋房屋，亦未問戊○○
      是否同意在土地上蓋房子，徐鳳添之子乙○○有來現場幫
      忙過，房屋蓋好後，甲○○與徐鳳添有請客，其有去，徐
      家的人亦有很多人去；房屋蓋好後，其有看過戊○○去2
      次，徐家的人亦常去，甲○○、徐鳳添後來簽署系爭契約
      書，係因材料費、工資很多都是甲○○付的，徐鳳添說他
      自己年紀大了，若百年後這個房屋要留給甲○○處理，給
      她一個保障等語（見原審訴字卷第37至39頁）。可見鍾勝
      本僅能證明徐鳳添所述系爭土地為其所有，甲○○支付興
      建系爭地上物之工程費，甲○○、徐鳳添在系爭地上物完
      工後有宴客，戊○○及部分徐家之人有到場，及甲○○與
      徐鳳添簽訂系爭契約書之事實，但徐鳳添既非系爭土地之
      共有人，此部分之傳聞證據已屬不實，況鍾勝本並未與甲
      ○○、徐鳳添同住，其所述戊○○或其他徐家之人在房屋
      蓋好後，多次前去與甲○○、徐鳳添聊天云云，自有可議
      ，尤其鍾勝本不知系爭土地實際所有人為孰，更無法證明
      被上訴人或其他徐家之人同意甲○○在系爭土地上興建系
      爭地上物，其證詞亦難為有利於上訴人之認定。
    (五)徐鳳添既非系爭土地之共有人，自無權對系爭土地為使用
      、收益及處分，更遑論能讓甲○○永久使用系爭地上物所
      占有之土地如附圖所示A、C、E部分，準此，甲○○在系
      爭土地興建系爭地上物，即屬無權占有。退步言之，縱令
      上訴人所稱徐鳳添之先祖似為徐煥祥或徐枝祥乙節屬實（
      見本院卷第35頁反面），惟以徐煥祥、徐枝祥就系爭土地
      之應有部分，依序為21,600分之1,800、21,600分之2,132
      而言（見原審調字卷第5頁），渠等亦僅為系爭土地共有
      人之一，依98年1月23日修正前民法第759條規定，因繼承
      、強制執行、公用徵收或法院之判決，於登記前已取得不
      動產物權者，非經登記，不得處分其物權，是徐鳳添於辦
      理系爭土地應有部分繼承登記以前，自不得處分其物權，
      且未辦理繼承登記前該土地應有部分亦屬全體繼承人之公
      同共有，又公同共有並無所謂之應有部分，依修正前民法
      第828條第2項規定，公同共有物之處分，應得公同共有人
      全體之同意，更何況系爭土地之共有人除徐煥祥、徐枝祥
      外，尚有被上訴人等多人。而未經共有人協議分管之共有
      物，共有人對共有物之特定部分占用收益，須徵得他共有
      人全體之同意，如未經他共有人同意而就共有物之全部或
      一部任意占用收益，他共有人得本於所有權請求除去其妨
      害或請求向全體共有人返還占用部分（最高法院74年度第
      2次民事庭會議決定參照）。本件被上訴人既否認徐鳳添
      就系爭土地有永久管理使用權，上訴人復自認無法證明徐
      鳳添有權管理系爭地上物所坐落之土地等語（見原審訴字
      卷第39頁反面），則徐鳳添未得系爭土地全體共有人之同
      意，而將系爭土地如附圖所示編號A、C、E部分交由甲○
      ○興建系爭地上物居住及永久使用，並立有系爭契約書，
      依前揭說明，系爭契約書對系爭土地全體共有人不生效力
      ，甲○○占有上開土地興建系爭地上物，對於系爭土地全
      體共有人即屬無權占有，甲○○不得以其與徐鳳添間之系
      爭契約書對抗被上訴人及系爭土地其他共有人。
    (六)按所有人對於無權占有或侵奪其所有物者，得請求返還之
      ；對於妨害其所有權者，得請求除去之。又各共有人對於
      第三人，得就共有物之全部為本於所有權之請求；但回復
      共有物之請求，僅得為共有人全體之利益為之。民法第
      767條、第821條分別定有明文。承前所述，甲○○未經系
      爭土地全體共有人之同意，在系爭土地如附圖所示A、C、
      E部分上興建系爭地上物，復未舉證證明其與丙○○占有
      上開土地有何正當合法權源，對於系爭土地全體共有人即
      屬無權占有，依前揭說明，身為系爭土地共有人之被上訴
      人自得本於所有權，請求甲○○除去其妨害即拆除系爭地
      上物，並與丙○○共同向其與其他共有人全體返還所占用
      之系爭土地如附圖所示A、C、E部分。
七、上訴人又抗辯被上訴人及部分徐家之人明知其出資在系爭土
    地上興建系爭地上物，於該屋完工逾3年，竟請求其拆屋還
    地，顯係權利濫用、違背誠信原則，不應准許等語，亦為被
    上訴人所否認。經查：
    (一)按權利之行使，不得違反公共利益，或以損害他人為主要
      目的。行使權利，履行義務，應依誠實及信用方法。民法
      第148條固定有明文。若當事人行使權利，雖足使他人喪
      失利益，而茍非以損害他人為主要目的，即不在該條所定
      範圍之內（最高法院45年台上字第105號判例參照）。而
      權利之行使，是否以損害他人為主要目的，應就權利人因
      權利行使所能取得之利益，與他人及國家社會因其權利行
      使所受之損失，比較衡量以定之；倘其權利之行使，自己
      所得利益極少而他人及國家社會所受之損失甚大者，非不
      得視為以損害他人為主要目的，此乃權利社會化之基本內
      涵所必然之解釋（同院71年台上字第737號判例參照）。
    (二)徐鳳添並非系爭土地登記之共有人，上訴人復無法舉證證
      明徐鳳添就系爭土地有管理、使用、收益及處分之權利，
      更無法證明系爭土地全體共有人同意甲○○在該土地上興
      建系爭地上物，則被上訴人為共有人全體之利益，對被上
      訴人為回復共有物之請求，乃屬權利之正當行使，及行使
      訴訟上之攻擊防禦方法，自不生違背誠信原則之問題（最
      高法院83年度台上字第237號判決要旨參見）。
    (三)系爭土地面積為4,856平方公尺，97年1月公告現值每平方
      公尺為2,700元，土地現值至少有13,111,200元（2,700×
      4,856＝13,111,200），而系爭地上物占地面積合計341平
      方公尺（281＋52＋8＝341），約占系爭土地7%（341÷
      4,856≒0.070；小數點後3位以下四捨五入），有土地登
      記謄本及附圖可稽（見原審調字卷第5、65頁）。以系爭
      地上物於94年6月間完工後迄今，上訴人即無權占用系爭
      土地如附圖所示A、C、E部分逾5年，且始終未支付任何對
      價，顯係受有不當利益，上訴人復無法舉證證明被上訴人
      及系爭土地其他共有人明知甲○○興建之系爭地上物占有
      系爭土地，而仍為同意之事實，況被上訴人請求上訴人拆
      屋還地後，係為共有人全體之利益，縱令上訴人因此受有
      系爭地上物遭拆除之損失，惟對於系爭土地全體共有人獲
      利甚大，自非以損害上訴人為主要目的，揆諸前揭說明，
      被上訴人並無任何權利濫用可言。
八、從而，被上訴人依民法第767條、第821條規定，請求甲○○
    拆除系爭地上物，並與丙○○共同返還所占用之系爭土地如
    附圖所示A、C、E部分予被上訴人及其他共有人全體，均為
    有理由，應予准許。原審為被上訴人勝訴之判決，並無不合
    ，上訴人仍執前詞指摘原判決不當，求予廢棄改判，為無理
    由，應予駁回。又本件事證已臻明確，兩造其餘攻擊或防禦
    方法及證據資料，核與本件判決結果不生影響，毋庸一一論
    述，併予敘明。
九、據上論結，本件上訴為無理由，爰判決如主文。
中    華    民    國    99    年    6     月    29    日
                    民事第十七庭
                        審判長法  官  藍文祥
                              法  官  吳燁山
                              法  官  張競文
正本係照原本作成。
不得上訴。
中    華    民    國    99    年    6     月    30    日
                              書記官  章大富

司法院資訊處製作；財團法人民間司法改革基金會備份。
